臺灣新北地方法院刑事判決　　　　　　110年度簡上字第146號
上　訴　人
即　被　告　潘姚妲



輔　佐　人
即被告之子　潘玉峋
　　　　　　潘孟丞
上列上訴人即被告因竊盜案件，不服本院簡易庭中華民國109 年
12月17日109 年度簡字第7160號第一審刑事判決（聲請簡易判決
處刑案號：109 年度速偵字第1923號），提起上訴，本院管轄之
第二審合議庭判決如下：
    主  文
上訴駁回。
    事  實
一、潘姚妲意圖為自己不法之所有，於民國109 年10月5 日11時
    50分許，在新北市○○區○○○路0 段000 號地下1 樓家樂
    福大賣場內，趁無人注意之際，徒手竊取家福嚴選- 五花扣
    肉1 盒、綜合水果禮盒（出清芭樂）1 盒及加拉蘋果3 顆（
    共價值新臺幣【下同】125 元），得手後藏放於隨身提袋內
    ，未結帳即離去。嗣經當時任職家福股份有限公司台北林口
    分公司安全課課長之郭藹如發現並報警後，調閱監視器畫面
    循線查知上情。
二、案經新北市政府警察局林口分局報請臺灣新北地方法院檢察
    署檢察官偵查後聲請以簡易判決處刑。
    理  由
一、程序方面：
（一）被告於審判期日經本院合法傳喚，無正當理由不到庭，爰
      不待其陳述，逕以一造辯論而為判決。
（二）本判決下列所引用被告以外之人於審判外之陳述，被告於
      本院準備程序及至言詞辯論終結前均未以口頭或書面方式
      聲明異議，本院審酌上開證據資料作成時之情況，尚無違
      法不當及證明力明顯過低之瑕疵，而認為以之作為證據應
      屬適當，依刑事訴訟法第159 條之5 規定，均有證據能力
      。另其餘認定本案犯罪事實之非供述證據，查無違反法定
      程序取得之情，依刑事訴訟法第158 條之4 規定反面解釋
      ，亦具證據能力。
二、認定事實之證據及理由：
    訊據被告潘姚妲矢口否認有何竊盜犯行，辯稱：是對方沒結
    到帳云云；輔佐人2 人則為其辯稱：被告8 、9 年以來都在
    家樂福買東西，不會有偷竊的想法。她的習慣是會先去公園
    再去家樂福，就會帶著東西去家樂福，她不會用購物車，所
    以全部的東西都放在她自己的袋子裡，本案她可能是以為袋
    子內的東西已經結帳過了，所以她才沒有拿出來結帳。且依
    被告的說法，家樂福說她沒付帳時，她也有要付錢，被告是
    正常消費，沒有拒不付錢或跑掉，卻被當成竊盜。被告有長
    期的憂鬱症及躁鬱症，有在看病，常有記憶錯亂的情形，才
    會造成沒結帳的誤會云云。經查：
（一）被告有於109 年10月5 日11時50分許，在前開家樂福大賣
      場內，拿取摩卡三合一特調咖啡1 包、炸雞翅、綜合水果
      禮盒（蓮霧）、雞翅各1 盒，以及五花扣肉、綜合水果禮
      盒（出清芭樂）各1 盒與蘋果3 顆後至櫃台結帳時，其僅
      取出摩卡三合一特調咖啡1 包、炸雞翅、綜合水果禮盒（
      蓮霧）、雞翅各1 盒（下合稱已結帳商品）交與櫃台人員
      結帳，其餘之五花扣肉、綜合水果禮盒（出清芭樂）各1
      盒與加拉蘋果3 顆等商品（下合稱未結帳商品）則放在其
      自身攜帶之提袋內，未取出交與櫃台人員結帳，待櫃台人
      員結帳完畢後即離開櫃台等事實，業經本院當庭勘驗家樂
      福賣場監視器影像畫面無訛，有本院110 年5 月13日勘驗
      筆錄及其附件擷圖畫面各1 份在卷可稽（見本院卷第175
      頁至第177 頁、第181 頁至第194 頁），並有證人即對賣
      場商品有實質管領力之被害人郭藹如於警詢時證述可憑（
      見偵卷第25頁至第27頁），且有新北市政府警察局林口分
      局搜索扣押筆錄、扣押物品目錄表、領據（保管）單、賣
      場之每日損失紀錄表各1 份、已結帳商品之電子發票證明
      聯及交易明細影本1 張、現場狀況及已結帳與未結帳商品
      照片6 張、監視器影像擷圖畫面8 張附卷可佐（見偵卷第
      33頁至第37頁、第41頁、第45頁、第47頁、第49頁至第55
      頁），此節事實，足堪認定。顯見係被告將五花扣肉、芭
      樂各1 盒與蘋果3 顆等商品放在其自身所揹之提袋內未取
      出供櫃台人員結帳，並非是櫃台人員未結到帳等情，甚為
      明確，故被告上開所辯，已非可採。
（二）輔佐人2 人雖以被告係誤認其隨身提袋內之商品，係在其
      他地方所購買且已結帳之商品，才會未取出供櫃台人員結
      帳云云為被告置辯。然觀未結帳商品中，其中之五花扣肉
      及芭樂各1 盒之商品外包裝上，均明顯貼有含家樂福LOGO
      圖案之商品標籤，於外觀上可一望即知顯屬家樂福賣場販
      售之商品。另在被告結帳時，從其自身提袋內取出已結帳
      商品供櫃台人員結帳起，至其從該提袋內取出錢包結帳之
      此段期間內，明顯可見其尚有以右手不停翻找自身提袋之
      動作，此有本院前開勘驗筆錄及附件擷圖畫面1 份附卷可
      憑（見本院卷第176 頁、第183 頁），則觀被告上開從提
      袋內取出錢包結帳前翻找提袋之舉止，其在取出錢包付款
      時，應可明顯發現袋內仍留有貼有家樂福LOGO圖案商品標
      籤之商品，卻未將該部分商品一併從提袋內取出結帳，已
      足徵其主觀上有竊盜該等未結帳商品之犯意及不法所有意
      圖。又於如家樂福等大型賣場購買散裝水果或現烤麵包等
      商品時，因該類商品係由消費者自行取袋包裝，並視購買
      重量或數量結算購買金額，故需先在賣場內另經過磅程序
      並貼上售價標籤方能順利結帳乙情，此為一般消費大眾皆
      知之消費程序，且以輔佐人所述被告在家樂福賣場有長達
      8 、9 年之購物經驗，被告對此一消費程序自當甚為熟悉
      ，而無不知之理。而本案其餘未結帳商品當中之蘋果3 顆
      ，屬散裝水果，於被告被查獲時卻未見外觀包有事先過磅
      之經貼有標籤售價外包裝袋，此有該商品照片2 張在卷可
      證（見偵卷第50頁至第51頁），顯見被告在賣場內拿取蘋
      果3 顆時，即已先逃避應先包裝過磅貼上售價標籤之程序
      ，而逕行將之放入自身之提袋內，而有不法所有意圖及竊
      盜犯意亦明。是輔佐人2 人上開辯解，即非可取。
（三）輔佐人2 人又辯稱被告罹有精神疾病，常有記憶錯亂之情
      形，才會忘記結帳云云。然本案被告於在賣場挑選商品後
      ，並未直接攜帶隨身提袋未結帳離開逕行賣場，而係在櫃
      台排隊等待結帳，顯未有遺忘結帳之情形，且其於結帳時
      尚知悉要從袋內篩選其中部分商品結帳，足見其當時意識
      清晰，尚知悉篩選何項商品結帳而具辨識事理及控制之能
      力，並無輔佐人所稱忘記結帳之情形。又輔佐人雖提出被
      告101 年11月1 日起至108 年3 月7 日止被告在長庚紀念
      醫院精神科就診之病歷紀錄，欲證明被告本有記憶力不佳
      之情事云云。惟經本院函詢長庚醫療財團法人林口長庚紀
      念醫院詢問有關被告所罹病症情形，依該醫院回函表示，
      被告係自101 年11月1 日初次至該院精神科門診就醫，診
      斷為焦慮及睡眠障礙，其後陸續回診，於109 年10月29日
      診斷為雙極性疾患（躁鬱症），因病人家屬代訴被告記憶
      力不佳，安排110 年1 月28日及同年5 月6 日心理衡鑑，
      結果皆顯被告為輕度失智症；另依110 年1 月7 日病歷記
      載，家屬代訴被告自75歲後開始記憶力退化，近期曾經發
      生吃過東西後忘記自己已經吃了、瓦斯爐忘記關、去超商
      買東西忘記結帳等行為等語，有該醫院110 年7 月12日長
      庚院林字第1100550665號函1 份在卷可憑（見本院卷第20
      7 頁）。則從上開醫院回函顯示，被告初始係因焦慮症狀
      及睡眠障礙而在精神科就診，非係因記憶缺損方面症狀前
      去看診，且其係於109 年10月5 日本案案發後之109 年10
      月29日才經診斷罹雙極性疾患即躁鬱症，及因家人代訴有
      記憶力不佳情形，才於110 年1 月28日、5 月6 日進行心
      理衡鑑顯示有失智症，是被告經確診罹有躁鬱症及失智症
      均係在本案案發之後，且其家人亦係於本案發生後才向醫
      生代訴被告有先前有記憶力退化之情，尚無從確認被告在
      本案案發前即常有記憶力不佳之情。復觀被告及輔佐人所
      提出之被告病歷紀錄，其等雖認從106 年4 月13日、同年
      月27日及同年5 月28日病歷紀錄所記載被告曾發生有會買
      很多東西，放在冰箱沒煮後都壞掉，提到要去找已往生多
      年的母親，以及別人先欺負被告，所以她才會做反應等事
      項，足以證明被告早有記憶力不佳之情云云。然上開事項
      充其量僅足證明被告在購物上有未節制數量、念舊而追憶
      亡母或係個人反應快慢等事項，並非係其於案發前即存有
      記憶力不佳情形之明證。況被告於本案行為時，其在結帳
      時乃係翻找袋內物品後，選擇性僅取出袋內中之部分商品
      結帳，部分商品則藏放於袋中未取出結帳，復其在櫃台結
      帳前即已迴避散裝水果應先過磅貼上售價標籤之程序，是
      綜合評價其選擇性結帳之作為，顯見係有意將部分商品未
      取出結帳，而非單純之遺忘，是縱輔佐人認為被告平日即
      有記憶力不佳之情事，但被告於本案中就未結帳商品刻意
      不予結帳之作為，顯然與其平日記憶能力優劣與否無關，
      ，是輔佐人此部分辯解，仍不足影響被告於本案行為時具
      不法所有意圖及竊盜犯意之認定。
（四）至於輔佐人2 人為被告辯稱，被告長期在家樂福購物，無
      行竊之動機云云。查本案未結帳商品金額價值雖共僅125
      元，價值非鉅，但此類在賣場竊盜日常生活商品之行為，
      即多係因該等物品價值不高，不易引起注意，行為人自認
      對賣場所造成影響不大，遂一時順手牽羊起意竊盜之心態
      ，尚可想見，不因行為人是否為賣場常客而有所影響，故
      被告過往購物型態與模式與其是否會產生行竊動機云云，
      並無必定關聯，輔佐人此部分所辯，並不可採。又輔佐人
      2 人雖又稱被告並沒有拒不付款或逃走之情狀，且於被查
      獲後，亦有向家樂福人員表示要付款，可認被告無行竊犯
      意云云。惟所謂竊盜罪係指乘人不覺或不知而以和平或秘
      密之方法竊得其物，移入自己支配之下，且本罪乃侵害他
      人財產之監督權，故於他人事實上支配中，排除他人之支
      配力，而以自己之力支配之，均屬之（最高法院100 年度
      台上字第6328號判決意旨參照）。是以當被告基於竊盜犯
      意拿取未結帳商品後將之藏放在提袋內而納於自己實力支
      配之下時，其竊盜犯行即屬成立，其嗣後之表現，對於已
      成立之竊盜犯行，並不影響。故無論本案被告於竊盜犯行
      後有無拒絕付款、逃跑或係向店內人員為欲付款之表示等
      等，皆無礙其竊盜行為業已成立，況於竊盜犯行為賣場店
      家人員查獲後，出於羞愧、彌補或佯裝無事之等等心態因
      而為欲付款買下商品之人所在多有，是輔佐人以此認被告
      屬正常之消費表現而無竊盜犯意云云，亦非可取。
（五）綜上，本案事證明確，被告竊盜犯行洵堪認定，應依法論
      科。
三、論罪科刑及駁回上訴之理由：
（一）核被告所為，係犯刑法第320 條第1 項之竊盜罪。
（二）原審審理後，以行為人之責任為基礎，審酌被告不思以正
      途獲取所需，而為本案竊盜犯行，所為顯不足取，兼衡其
      無前科，已70餘歲，犯罪動機、目的，手段輕微，智識程
      度為小學畢業（依個人戶籍資料所載），自陳家庭經濟狀
      況為小康、家管，所竊取財物之價值非鉅，犯後態度及被
      害人郭藹如表示依法處理（見本院公務電話紀錄表所載）
      等一切情狀，量處罰金新臺幣（下同）2,000 元，並諭知
      易服勞役之折算標準，其認事用法並無違誤，量刑亦屬妥
      適。
（三）被告本案竊得之五花扣肉、綜合水果禮盒（出清芭樂）各
      1 盒與加拉蘋果3 顆等商品，為其本案犯罪所得，因及時
      查獲而業已發還與被害人，有領據（保管）單1 份可憑，
      是原審依刑法第38條之1 第5 項認毋庸諭知沒收，亦核無
      違誤。
（四）綜合上述，被告上訴執前詞否認犯罪，其與輔佐人2 人所
      辯均非可採，業經指駁如前。從而，被告上訴主張其未犯
      本案竊盜犯行云云，指摘原判決不當，求予撤銷改判，其
      上訴為無理由，應予駁回。
（五）另參以被害之家福股份有限公司林口分公司固已於本院審
      理中無條件與被告達成調解，且於調解筆錄中表示願宥恕
      被告本件刑事行為，請法官從輕量刑，給予被告自新或緩
      刑之機會等語，有本院調解筆錄1 份附卷可參（見本院卷
      第237 頁至第238 頁）。則依本案被告所犯情節及上述量
      刑事由，原審乃量處竊盜罪最低刑種之罰金刑，且所罰罰
      金金額不高，僅罰金2,000 元，縱被告於本案行為後經診
      斷罹有失智症之情事，然原審量刑已甚予寬待，且無短期
      自由刑之流弊，復被告係無條件與被害賣場達成調解，如
      不予以適當刑罰警惕，恐難收惕勵被告之效，再者，被告
      上訴猶否認犯罪，難認有真摯悔意，難謂其刑有何以暫不
      執行為適當之情形，是本案尚無依法宣告緩刑之必要，併
      此敘明。
據上論斷，應依刑事訴訟法第455 條之1 第1 項、第3 項、第36
8 條、第371 條，判決如主文。
本案經檢察官謝祐昀偵查後聲請以簡易判決處刑，檢察官劉家瑜
到庭執行職務。
中    華    民    國   110    年    10    月    26    日
                  刑事第九庭    審判長法  官  何燕蓉
　
                                      法  官  楊展庚
　
                                      法  官  林米慧
上列正本證明與原本無異。
不得上訴。
                                      書記官  林惠敏
中    華    民    國   110    年    10    月    26    日
附錄本案論罪科刑法條全文：
中華民國刑法第320條
意圖為自己或第三人不法之所有，而竊取他人之動產者，為竊盜
罪，處 5 年以下有期徒刑、拘役或 50 萬元以下罰金。
意圖為自己或第三人不法之利益，而竊佔他人之不動產者，依前
項之規定處斷。
前二項之未遂犯罰之。